臺灣高雄地方法院刑事裁定　　　　　　　　　　　　　九十三年度自緝字第三六號
　　自　訴　人
　　代　表　人　丙○○
　　代　理　人　己○○
　　被　　　告　戊○○　男　六.
　　選任辯護人　丁○○律師
右列被告因詐欺案件，經自訴人提起自訴，甲○裁定如左：
    主  文
本件自訴駁回。
    理  由
一、自訴意旨略以：被告戊○○於民國八十六年十二月八日與自訴人乙○○○開發股
    份有限公司簽訂工程承攬合約，委託自訴人在高雄縣旗山鎮○○○路十號「花旗
    公園」施作原木守衛室、圍牆及大門等工程，工程款共計新臺幣（下同）一百萬
    元，自訴人已依約完工，然被告僅於八十六年十二月十一日支付工程款五萬元，
    而開立供支付工程款使用之票號ＨＣＡ0000000號、發票日八十七年一月
    三十一日、面額四十五萬元之支票一張退票後，被告復再支付五萬元及於八十七
    年二月五日開立票號一００二八四號、到期日為八十七年三月十日、面額三十五
    萬元之本票和票號一００二八一號、到期日為八十七年二月十日、面額五萬元之
    本票以及票號一００二八五號、未載到期日、面額五十一萬五千元之本票各一紙
    予自訴人，供作支付積欠之工程款使用，惟上揭本票均未獲兌現，故認被告涉犯
    刑法第三百三十九條第一項之詐欺取財罪嫌等語。
二、按自訴之提起，應委任律師行之，而檢察官於審判期日所得為之訴訟行為，於自
    訴程序，由自訴代理人為之。自訴人未委任代理人，法院應定期間以裁定命其委
    任代理人；逾期仍不委任者，應諭知不受理之判決。自訴代理人經合法通知無正
    當理由不到庭，應再行通知，並告知自訴人。自訴代理人無正當理由仍不到庭者
    ，應諭知不受理之判決，九十二年九月一日修正施行之刑事訴訟法第三百十九條
    第二項、第三百二十九條第二項、第三百三十一條固分別定有明文。然修正前已
    依法定程序進行之訴訟程序，其效力不受受影響，刑事訴訟法施行法第七條之三
    但書亦立有規定，故於九十二年九月一日前提起之自訴案件，縱非委任律師提起
    ，仍具有提起自訴之效力，又依刑事訴訟法施行法第七條之三但書規定之精神，
    於前開法律修正施行前，已繫屬於法院之合法自訴案件，自訴人已依法取得訴訟
    權，自訴人縱未委任律師為代理人者，法院無庸依刑事訴訟法第三百二十九條第
    二項之規定，以裁定定期間命自訴人委任律師為代理人，新法實施後之自訴行為
    仍由自訴人本人為之，否則將對於該訴訟權有合法正當信賴利益之自訴人有所侵
    害。查本件自訴案件係於八十七年十月二十日即向甲○提起而繫屬，係為在九十
    二年九月一日之前即提起之自訴案件，依前開說明，自訴人已依法取得訴訟權，
    甲○亦無須再裁定命自訴人委任律師為代理人，核先敘明。
三、按法院或受命法官於自訴案件第一次審判期日前訊問及調查結果，如認為案件有
    刑事訴訟法第二百五十二條至第二百五十四條之情形者，得以裁定駁回其自訴，
    同法第三百二十六條第三項定有明文。徵諸上開條文之立法意旨，係為避免自訴
    人濫用法院所擁有之強制處分權而為偵查程序之發動，徒增法院之勞費，浪費司
    法資源，且為避免對無辜被告之名譽造成損害，是凡自訴案件，若法院或受命法
    官，認為有依前開法條駁回自訴之必要時，於程序上自不以經訊問被告或自訴人
    後始得為之。另所謂調查證據結果，不以開庭訊問或函查證據為必要；苟自訴人
    所提出之證據已足經閱卷並審核證據而可獲致形成心證之結果時，自屬已有調查
    證據而獲得之結果。次按刑法第三百三十九條詐欺罪之成立，須以行為人意圖為
    自己或第三人不法之所有，以詐術使人陷於錯誤而將本人或第三人之物交付，或
    得財產上之不法利益為要件，所謂以詐術使人交付，必須被詐欺人因其詐術而陷
    於錯誤，若其所用之方法不能認為詐術，亦不致使人陷於錯誤，即不構成該罪，
    最高法院四十六年台上字第二六０號判例意旨可資參照。經查：
  (一)被告對於右揭與自訴人簽訂工程承攬合約而委託自訴人施作工程，且就工程款除
    先後共支付十萬元外，其餘開立供支付工程款使用之支票及本票均未兌現等情，
    固均為坦承，然堅詞否認詐欺取財犯行，並辯稱：我當時經營之「花旗公園」係
    正常營運，因快接近農曆春節，我才請自訴人施作原木圍牆等工程，且依過年之
    收入即可支付工程款，然我因心肌梗塞住院，無法看管「花旗公園」，且員工就
    春節期間之門票收入交待不清，方導致我無法支付剩餘之工程款項，我並非有詐
    騙自訴人之意等語，且自訴代理人己○○亦陳稱：當時係一位陳先生向我們表示
    被告係開進口車，看起來經濟狀況很好，所以我們才承包本件工程，被告委託我
    們施作工程時，係表示其過年要營業，我們就配合趕快施作，被告先開一張發票
    日為八十六年十二月十一日之五萬元支票給自訴人，該張支票有兌現，施作工程
    時，我有看過花旗公園，當時看起來是有員工在裡面，裡面還有很多動物，看起
    來不是荒廢，工程完成後，被告再開一張發票日八十七年一月三十一日、面額四
    十五萬的支票給我們，跳票後，我們找不到被告，上開陳先生後來知道被告心臟
    不好在住院，有去醫院找到被告商談，被告有再給付五萬元工程款及開立本件三
    張本票予陳先生交給自訴人，陳先生覺得被告很可憐，還自掏腰包給被告二萬元
    等語，可見被告確實基於營運「花旗公園」之需要而委託自訴人施作工程，且當
    時「花旗公園」仍正常營運，並無荒廢跡象，並未對自訴人有何欺瞞之情形。再
    者被告確於八十四年四月即因急性心肌梗塞、心衰竭、心房顫動而開始就醫於高
    雄醫學大學附設中和紀念醫院，自八十四年四月至八十七年九月期間，共住院九
    次，復於八十七年十二月及八十八年二月，因心衰竭惡化、冠狀動脈疾病、心房
    顫動在高雄市立小港醫院住院二次，有高雄市立小港醫院（委託高雄醫學大學附
    稽，則被告辯稱其係因心肌梗塞疾病住院，無法看管「花旗公園」，喪失經濟收
    入而致無力支付工程款等語，應可採信。
  (二)從而，被告係本於營運「花旗公園」之需要而委託自訴人施作工程，且當時「花
    旗公園」仍正常營運，並無荒廢跡象，而自訴人亦因而依約施作工程，實難謂被
    告施用何種詐術，或自訴人有陷於何種錯誤可言。被告嗣後縱然未能給付全部之
    工程款，乃因身罹疾病住院，無法經營「花旗公園」取得經濟收入，方導致無法
    再支付全部工程款之結果，事出有因，尚不能僅據此認為被告自始即有詐騙之犯
    意存在。更況被告除先支付五萬元工程款外，嗣於住院期間，尚再清償五萬元，
    若被告自始即心存詐欺之意，其大可置工程款於不理，然其仍願清償部分工程款
    ，益徵自始並無詐騙之意圖存在。綜上所述，顯不足以認定被告有詐欺取財罪之
    犯行，被告犯罪嫌疑尚屬不足，而有刑事訴訟法第二百五十二條第十款之情形，
    揆諸前揭判例意旨及說明，並無進行審判程序之必要，
    本件自應依法裁定予以駁回。
據上論斷，依刑事訴訟法第三百二十六條第三項、第二百五十二條第十款，裁定如主
文。
中　　　華　　　民　　　國　　九十四　　年　　　二　　　月　　　三　　　日
                                  臺灣高雄地方法院刑事第三庭
                                  審判長法  官  黃建榮
                                        法  官  高思大
                                        法  官  陳威龍
右正本證明與原本無異。
如不服本裁定，應於收受送達後五日內向甲○提出抗告狀。
　　　　　　　　　　　　　　　　　　　　書記官  張家瑜
中　　　華　　　民　　　國　　九十四　　年　　　二　　　月　　　三　　　日
